【裁判字號】    97,訴,709
【裁判日期】    970530
【裁判案由】    違反公司法等
【裁判全文】
臺灣臺北地方法院刑事判決               97年度訴字第709號
公  訴  人  臺灣臺北地方法院檢察署檢察官
被      告  甲○○○
上列被告因違反公司法等案件，經檢察官聲請簡易判決處刑（97
年度偵字第2648號），本院改適用通常程序審判，復改行簡式審
判程序，判決如下：
    主  文
甲○○○共同公司負責人，公司應收之股款，股東並未實際繳納
，而以申請文件表明收足，處有期徒刑陸月，如易科罰金，以銀
元佰元即新臺幣玖佰元折算壹日，減為有期徒刑月，如易科
罰金，以銀元佰元即新臺幣玖佰元折算壹日。緩刑貳年。
    事  實
甲○○○於民國93年4月初某日，以新臺幣 (下同)6,000 元之代
價，接受禾康生技有限公司（下稱禾康公司，址設臺北縣中和市
○○路432號)董事黃超榮（經本院另案判決確定)委任代辦資本
額200萬元之設立登記時，明知禾康公司股東並未實際繳納股款
，竟基於共同犯意之聯絡，代為向謝曜駿（經本院另案審理中）
之「大眾會計事務所」 (設於臺北市萬華區○○○路70號10樓頂
層加蓋建築及同市區○○路67號9樓之12）購買驗資證明文件。
先由黃超榮依指示至臺北國際商業銀行（現已與永豐商業銀行合
併）西門分行，開設禾康公司籌備處帳號第0000000000000號活
期存款帳戶，銀行人員再將存摺轉交「大眾會計事務所」職員填
寫提、存款單，於同年4月7日自不詳帳戶轉帳存入200萬元至前
開公司籌備處帳戶內後，旋將存摺帶回影印，作為股款業經股東
繳納之存款證明，並製作不實之禾康公司存款200萬元之股東繳
納股款明細表、資產負債表、（會計師查核簽證）委託書及設立
登記資本額查核報告書工作底稿，再於各項會計報表上蓋用代刻
之公司及負責人黃超榮印章，將資本額查核報告書工作底稿交給
該事務所特約會計師楊恩賜（另本院另案審理中）簽章，完成公
司法第7條授權會計師查核簽證資本額之作業後，旋於同年4月9
日將該公司籌備處帳戶資金轉出至不詳帳戶內。嗣後「大眾會計
事務所」即將上開各種報表及有會計師查核簽證之「存款證明」
交予甲○○○，由甲○○○填製公司設立登記申請書，而以上開
存摺影本、資產負債表及設立登記資本額查核報告書等不實申請
文件，表明禾康公司應收股款均已收足，於93年4月14日向主管
機關經濟部中部辦公室申請設立登記，使承辦公務員依其申請，
經形式審查後，誤信禾康公司股款業已收足，於93年4月15日核
准禾康公司之設立登記，足以生損害於主管機關對於公司管理之
正確性。
    理  由
一、訊據被告甲○○○對上開犯罪事實坦承不諱，核與證人黃超
    榮於偵查中之證述情節相符，並有禾康公司之設立登記資本
    額查核報告書、繳納股款明細表、委託書、資產負債表、公
    司基本資料查詢紀錄、籌備處帳戶存摺及歷史交易明細等影
    本在卷足憑，足認被告自白與事實相符，本案事證明確，被
    告犯行堪予認定，應予依法論科。
二、被告行為後，刑法業於94年2月2日修正公布，95年7月1日起
    施行。按行為後法律有變更者，適用行為時之法律，但行為
    後之法律有利於行為人者，適用最有利於行為人之法律，修
    正後刑法第2條第1項定有明文。此條規定係規範行為後法律
    變更所生新舊法律比較適用之準據法，本身尚無新舊法比較
    之問題，於新法施行後，應一律適用新法第2條第1項之規定
    ，為「從舊從輕」之比較。而本次法律變更，比較時應就罪
    刑有關之共犯、未遂犯、想像競合犯、牽連犯、連續犯、結
    合犯，以及累犯加重、自首減輕暨其他法定加減原因（如身
    分加減）與加減例等一切情形，綜其全部罪刑之結果而為比
    較（最高法院95年5月23日95年度第8次刑事庭會議決議參照
    ）。經查：
  (一)修正前第商業會計法第71條第1款、刑法第214條，法定刑罰
    金部分，依修正後刑法第33條第5款之規定，最低額為新臺
    幣1,000元，惟依被告行為時之刑法第33條第5款規定，罰金
    之最低額僅新臺幣3元。比較修正前後之刑罰法律，適用修
    正後之規定，對被告顯未有利。
  (二)刑法第28條將「實施」修正為「實行」，新舊法之共同正犯
    範圍因此而有變動，自屬犯罪後法律有變更 (最高法院96年
    度台上字第934號判決)，惟參照修正理由之說明，本案被告
    之犯罪行為，依新舊法，均成立共同正犯，適用新法並無較
    有利於被告。
  (三)刑法第31條第1項修正後，於但書增列得減輕其刑之規定，
    自較有利於被告。
  (四)刑法第55條關於牽連犯之規定亦經刪除，則被告所犯各罪，
    即應予分論併罰，比較新舊法結果，以適用被告行為時之法
    律即修正前刑法第55條牽連犯之規定，較有利於被告。
  (五)綜上，刑法第31條第1項固以修正後規定有利於被告，惟經
    綜合法律修正前後之整體比較，揆諸前揭最高法院決議及修
    正後刑法第2條第1項之「從舊從輕」原則，適用94年2月2日
    修正前之刑罰法律，對被告較為有利，自應整體適用修正前
    刑法之相關規定。
  (六)關於易科罰金之折算標準，依被告行為時之刑法第41條第1
    項、罰金罰鍰提高標準條例第2條規定，係以銀元100元、20
    0元或300元，即新臺幣300元、600元或900元折算1日；依修
    正後刑法第41條第1項，則係以新臺幣1,000元、2,000元或
    3,000元折算1日，經比較新舊法，新法對被告亦非有利。
  (七)刑法第55條關於想像競合犯規定，現行刑法第55條增列但書
    「不得科以較輕罪名所定最輕本刑以下之刑」，係科刑之限
    制，為法理之明文化，非屬法律之變更，故無刑法第2條第1
    項規定之適用，自無新舊法比較及綜合比較之問題，應逕適
    用現行刑法第55條規定。另犯罪在刑法施行前，在刑法施行
    後其緩刑之宣告，應適用新法之規定 (最高法院95年5月23
    日刑事庭第八次會議決議七參照)。
三、查商業會計法業已於95年5月24日修正，該法第71條原法定
    刑為：處5年以下有期徒刑、拘役或科或併科15萬元以下罰
    金；修正後則規定：處5年以下有期徒刑、拘役或科或併科
    60萬元以下罰金。比較修正前後規定，修正後規定，並非有
    利於被告，依刑法第2條第1項前段，本件應適用修正前商業
    會計法之規定。按資產負債表乃商業會計法第28條第1項第1
    款所列之財務報表；黃超榮係禾康公司董事，依公司法第8
    條第1項規定，為公司負責人，亦屬商業會計法第4條規定之
    商業負責人。被告夥同黃超榮為上開犯行，核係犯公司法第
    9條第1項公司負責人，公司應收之股款，股東並未實際繳納
    ，而以申請文件表明收足罪、修正前商業會計法第71條第5
    款利用不正當方法使財務報表發生不正確之結果罪、刑法第
    214條使公務員登載不實罪。被告與黃超榮、「大眾會計事
    務所」成員謝曜駿、會計師楊恩賜等人間，有犯意聯絡及行
    為分擔，應論以共同正犯。被告雖非公司負責人、商業負責
    人，惟其與禾康公司負責人黃超榮共同實施犯罪，就上開違
    反公司法、商業會計法部分，仍應依修正前刑法第31條第1
    項論以共同正犯。又公司負責人明知公司應收之股款，股東
    並未實際繳納，而以申請文件表明收足，使公務員登載於職
    務上所掌之公文書，足以生損害於公眾或他人，所犯公司法
    第9條第1項及刑法第214條兩罪，就行為人而言，僅有自然
    行為概念之一行為，且係基於一個意思決定為之，自應評價
    為一個犯罪行為。又二罪之犯罪構成要件並不相同，屬一行
    為觸犯數罪名之想像競合犯，應依刑法第55條之規定，從較
    重之公司法第9條第1項處斷 (最高法院96年度台上字第6356
    號判決參照)。被告所犯公司法第9條第1項之罪及修正前商
    業會計法第71條第5款之罪，二行為間，有手段、目的之牽
    連關係，應依修正前刑法第55條牽連犯之規定，從一重論以
    公司法第9條第1項之罪，聲請簡易判決處刑書誤認係想像競
    合犯，尚有未恰。爰審酌被告係為賺取微薄利潤而為本件犯
    行，犯後所生危害亦非重大，且已坦承犯行，深具悔意，及
    其犯罪之目的、手段、智識程度等一切情狀，量處如主文所
    示之刑，並諭知易科罰金之折算標準。再被告犯罪時間係在
    96年4月24日以前，合於中華民國九十六年罪犯減刑條例規
    定，應依該條例第2條第1項第3款規定，減其宣告刑二分之
    一，並諭知同上易科罰金之折算標準。末查，被告未曾因故
    意犯罪受有期徒刑以上刑之宣告，有臺灣高等法院被告前案
    紀錄表附卷可按，其經此教訓後，應知警惕，當無再犯之虞
    ，本院因認對其所宣告之刑，以暫不執行為適當，爰併予宣
    告緩刑2年，以勵自新。
據上論斷，應依刑事訴訟法第452條、第273條之1第1項、第299
條第1項前段，公司法第9條第1項，修正前商業會計法第71條第5
款，刑法第11條前段、第2條第1項前段、第214條、第55條、第
74條第1項第1款、(修正前)第28條、第31條第1項、第55條、第
41條第1項，刑法施行法第1條之1第1項、第2項前段，修正前罰
金罰鍰提高標準條例第2條，現行法規所定貨幣單位折算新臺幣
條例第2條，中華民國九十六年罪犯減刑條例規第2條第1項第3款
、第7條、第9條，判決如主文。
本案經檢察官江貞諭到庭執行職務
中    華    民    國    97    年    5     月    30    日
                        臺灣臺北地方法院刑事第14庭
                                法  官  宋松璟
以上正本證明與原本無異。
如不服本判決，應於判決送達後10日內，向本院提出上訴狀。
                                書記官  周小玲
中    華    民    國    97    年    6     月    4     日
附錄論罪科刑法條全文
公司法第9條
公司應收之股款，股東並未實際繳納，而以申請文件表明收足，
或股東雖已繳納而於登記後將股款發還股東，或任由股東收回者
，公司負責人各處5年以下有期徒刑、拘役或科或併科新臺幣50
萬元以上250萬元以下罰金。
有前項情事時，公司負責人應與各該股東連帶賠償公司或第三人
因此所受之損害。
第1項裁判確定後，由檢察機關通知中央主管機關撤銷或廢止其
登記。但裁判確定前，已為補正或經主管機關限期補正已補正者
，不在此限。公司之設立或其他登記事項有偽造、變造文書，經
裁判確定後，由檢察機關通知中央主管機關撤銷或廢止其登記。
修正前商業會計法第71條
商業負責人、主辦及經辦會計人員或依法受託代他人處理會計事
務之人員有左列情事之一者，處5 年以下有期徒刑、拘役或科或
併科新臺幣15萬元以下罰金：
一、以明知為不實之事項，而填製會計憑證或記入帳冊者。
二、故意使應保存之會計憑證、帳簿報表滅失毀損者。
三、意圖不法之利益而偽造、變造會計憑證、帳簿報表內容或撕
    毀其頁數者。
四、故意遺漏會計事項不為記錄，致使財務報表發生不實之結果
    者。
五、其他利用不正當方法，致使會計事項或財務報表發生不實之
    結果者。
中華民國刑法第214條
（使公務員登載不實罪）
明知為不實之事項，而使公務員登載於職務上所掌之公文書，足
以生損害於公眾或他人者，處3年以下有期徒刑、拘役或5百元以
下罰金。


司法院資訊處製作；財團法人民間司法改革基金會備份。
